臺灣高等法院民事判決　　　　　　　　　　　　　　　九十三年度上字第二五三號
　　　上　訴　人　乙○○
　　　右二人共同
　　　訴訟代理人　吳榮森
　　　被上訴　人　墾邁股份有限公司
　　　法定代理人　蕭勝豐
　　　訴訟代理人　趙培宏律師
　　　　　　　　　薛雅之律師
右當事人間撤銷股東會決議事件，上訴人對於中華民國九十三年二月十三日臺灣臺北
地方法院九十二年度訴字第三二七六號第一審判決，提起上訴，本院於中華民國九十
三年九月二十二日言詞辯論終結，判決如下：
    主      文
上訴駁回。
第二審訴訟費用由上訴人負擔。
    事實及理由
一、上訴人主張：伊為被上訴人公司之股東，經被上訴人公司通知，於民國九十二年
    五月三十日召開九十二年度第一次股東臨時會。討論變更章程及辦理現金增資案
    等議程，上訴人於接獲通知後，為瞭解被上訴人公司財務狀況，曾表示欲查閱被
    上訴人公司簿冊，卻遭被上訴人拒絕。被上訴人公司股東於九十二年五月三十日
    ，召開股東臨時會時，決議變更被上訴人公司章程第五條為：「本公司資本總額
    定為新台幣（下同）二千萬元，分為二百萬股，每股金額一十元，分次發行」；
    第六條為：「本公司實際發行股份為一百三十萬股，計一千三百萬元」，並通過
    「辦理現金增資案：辦理現金增資，發行新股計三百萬元，分為三十萬股，每股
    十元，除保留百分之十由員工承購外，其餘由原股東按照原持有股份比例認股，
    限於民國九十二年七月一日以前認股，逾期未認購，由董事會或董事會指定之人
    洽定特定人認購，限於九十二年八月一日繳足」。惟前述辦理現金增資而發行新
    股迄今仍未由董事會或董事會指定之人洽定特定人認購，足證前揭辦理現金增資
    決議為股東通謀虛偽之意思表示，自始當然無效。又該次股東會改選董事、監察
    人程序草率、違法，以舉手方式表決，並未計算表決權票數，明顯違法公司法第
    一百九十八條之立法精神。該項改選董事、監察人決議依公司第一百八十九條之
    規定應予撤銷。該次股東會召集通知單並未將「解除董事蕭勝豐之競業禁止」及
    「解除董事彭瑞灣之競業禁止」列為討論事項，卻將前揭事項以臨時動議列入股
    東會議決事項。參照公司法第一百七十二條之規定，其決議程序顯然違法，依公
    司第一百八十九條之規定應予撤銷。為此，提出被上訴人公司變更登記事項卡、
    上訴人乙○○於九十二年四月二十一日、五月十三日、五月二十八日及六月二十
    日寄發之存證信函、董事會開會通知、股東臨時會召集通知單、被上訴人公司變
    更公司章程條文對照表、被上訴人公司九十二年五月三十日九十二年第一次股東
    臨時會議事錄及被上訴人公司章程等影本為證，請求(一)確認被上訴人於九十二年
    五月三十日九十二年度第一次股東臨時會辦理現金增資案決議不存在；(二)撤銷該
    股東臨時會「改選董事、監察人」及「解除董事蕭勝豐、彭瑞灣之競業禁止」決
    議等語。
二、被上訴人則以：按公司法第一百九十八條第一項規定，公司董事、監察人之選舉
    方式得以公司章程另行規定，不以累積投票制為限，依被上訴人公司章程第十三
    條第二項之規定，被上訴人公司股東會選舉董事、監察人時，每一股份有與應選
    出董事及監察人人數相同之選舉權，不得集中選舉一人，選舉後，由所得選票代
    表選舉較多者，分別當選董事或監察人。被上訴人公司股東僅七人，以舉手方式
    行使選舉權，並無違法之處，選舉結果，董事部分由蕭勝豐、彭瑞灣、高金吉得
    到較多選票，當選為董事；監察人部分，由得到票數最多之吳慧琪當選，當屬合
    法。至於其餘部分為訴之追加，被上訴人不同意其追加。為此，提出被上訴人公
    司九十二年五月三十日股東臨時會議事錄、被上訴人公司章程變更條文對照表及
    被上訴人公司九十二年第一次股東臨時會開會通知書等影本為證，請求駁回上訴
    人之訴等語。
三、原審以上訴人請求之基礎事實同一，准為訴之追加，而以上訴人之訴無理由，為
    上訴人敗訴之判決。上訴人就原判決駁回其請求撤銷被上訴人公司於九十二年五
    月三十日在台北市○○○路○段六十六號五樓之股東臨時會「選舉事項」第一案
    （改選董事、監察人）之決議，提起上訴（其餘請求確認被上訴人公司九十二年
    五月三十日，股東臨時會討論事項第二案辦理現金增資案之決議不存在，及請求
    撤銷「解除董事蕭勝豐競業禁止」、「解除董事彭瑞灣競業禁止」之決議部分，
    於本院審理中上訴人撤回此部分之上訴已確定），求為將原判決此部分廢棄，改
    判被上訴人公司於九十二年五月三十日在台北市○○○路○段六十六號五樓之股
    東臨時會「選舉事項」第一案（改選董事、監察人）之決議應予撤銷，並補陳略
    稱：
  (一)公司章程第十三條第二項：「每一股份有與應選出董事及監察人人數相同之選舉
    權，不得集中選舉一人，選舉後，由所得選票代表選舉權較多者，分別當選為董
    事或監察人」。依該規定之文義，並未表示：１董事及監察人採分別選舉方式制
    。２選完一席董事後，再選另一席。
  (二)系爭股東臨時會進行章程案修正時，為包裹表決，並無逐條進行討論，本次股東
    會之召集事由，尚有董事及監察人之改選，但是，選舉方式既然有變動，主席蕭
    勝豐針對章程第十三條之修正，亦並未加以任何說明或有任何討論，告知有如何
    之差異。被上訴人並未將選舉方式之資訊充份揭示，使各股東有所遵循。章程第
    十三條規定，係由股東臨時會主席蕭勝豐聯合其他股東共計出席股東表決權百分
    之六六、七通過修正。上訴人反對此種修正方式。即使章程修改後，進行改選董
    事及監察人之程序時，主席蕭勝豐掌握議事程序的優勢，既無選舉辦法可資依據
    ，也未說明章程第十三條修正後應如何進行投票，始能保障各股東表決權之行使
    ，並且不顧上訴人之質疑及反對，即匆促進行「改選董事及監察人」，難謂主席
    蕭勝豐之議事程序並無違反民法第一百四十八條第二項「行使權利，履行義務應
    依誠實及信用方法」。主席蕭勝豐應已權利濫用，違反權利濫用之禁止，已符合
    公司法第一百八十九條「決議方法違反法令或章程時，股東得自決議之日起一個
    月內，訴請法院撤銷其決議。」
  (三)被上訴人公司為董事長蕭勝豐把持，蕭勝豐違反不競業義務之規定在先，以致於
    一意排拒上訴人監督公司財務狀況，蕭勝豐為系爭股東會之主席，卻蓄意聯合多
    數派股東使章程第十三條第二項通過，以排擠上訴人擔任董事或監察人，以避免
    上訴人監督公司財務狀況，此動機即有不當。又主席蕭勝豐為違法行為，不依公
    司法規定，提供財務報表，以侵害上訴人股份權利為目的，章程第十三條第二項
    之規定，應非法律所允許，與善良風俗不能謂無違背，應屬無效。
  (四)上訴人雖對於股東會之召集程序及決議方法，於會議進行中皆有表示異議，然議
    事錄為被上訴人所製作，對於上訴人反對意見，並未詳實記載。且於計算表決權
    時，上訴人亦為不贊成票，更可印證等語。
四、被上訴人求為駁回上訴，並補陳略以：公司法第一百九十八條對於董事之選任，
    採用累積投票制之意旨，固在使少數派股東所推派之代表有當選董事參加企業經
    營之可能，使其意見能反映於董事會，惟少數派代表之參與，將導致董事會利益
    對立，有礙公司業務順利執行，故九十年公司法第一百九十八條乃增列「除公司
    章程另有規定外」。且依經濟部九十一年三月二十七日商字第０九一０二０五二
    四一０號函示意旨，本條所謂章程之訂定，係對於累積投票制度可採不要累積方
    式。被上訴人公司章程第十三條修改為不得集中選舉一人之選舉方式，並無違背
    公司法第一百九十八條立法意旨。再被上訴人公司股東共七名，實際發行股份共
    一百萬股，上訴人徐春美、甲○○二人股份共計三十三萬三千股，佔該公司股份
    百分之三十三點三；被上訴人公司於九十二年五月三十日召開股東臨時會，股東
    全數出席（含委託代理人出席部分），股東會決議通過變更章程一案，出席股東
    表決權百分之六六點七同意，上訴人乙○○、甲○○均親自出席該次股東臨時會
    ，且二人對於股東會之召集程序與該項決議之決議方法，均未當場表示異議，上
    訴人應受民法第五十六條第一項但書之限制等語。
五、本件上訴人主張：被上訴人公司於民國九十二年五月三十日，召開九十二年度第
    一次股東臨時會，經以舉手方式表決，推選蕭勝豐、彭瑞灣、高金吉為董事；吳
    慧琪為監察人等情，有上訴人提出之被上訴人公司九十二年五月三十日九十二年
    第一次股東臨時會議事錄可稽（見原審卷證十一），並為被上訴人所不爭，堪信
    上訴人之主張為真實。惟按依公司法第一百八十九條規定訴請法院撤銷股東會決
    議之股東，應受民法第五十六條第一項之限制。此綜觀公司法與民法關於股東得
    訴請法院撤銷股東會決議之規定，始終一致。除其提起撤銷之訴，所應遵守之法
    定期間不同外，其餘要件，應無何不同。若謂出席而對股東會召集程序或決議方
    法，原無異議之股東，事後得轉而主張召集程序或決議方法為違反法令或章程，
    而得訴請法院撤銷該決議，不啻許股東任意翻覆，影響公司之安定甚鉅，法律秩
    序，亦不容許任意干擾。故應解為依公司法第一百八十九條規定訴請法院撤銷股
    東會決議之股東，仍應受民法第五十六條第一項但書之限制（最高法院七十三年
    台上字第五九五號判例參照）。本件上訴人乙○○於股東臨時會並未當場表示異
    議，有前揭被上訴人公司股東臨時會議事錄可稽，是上訴人乙○○既曾出席系爭
    股東臨時會，為其所自認，而又不能證明其對召集程序或決議方法曾當場表示異
    議，則其提起本件撤銷股東會決議訴訟，於法自有不合。
六、次查上訴人甲○○主張被上訴人公司於民國九十二年五月三十日，召開九十二年
    度第一次股東臨時會，經以舉手方式表決，推選蕭勝豐、彭瑞灣、高金吉為董事
    ；吳慧琪為監察人，就該次股東臨時會選舉董事及監察人之決議，其曾當場表示
    異議等情，據該議事錄「四、臨時動議」記載：「股東甲○○：一、如果公司章
    程變更關於董事、監察人之選舉有違法之處，則此次董事、監察人之選舉無效。
    二、．．．」，有被上訴人公司九十二年五月三十日九十二年第一次股東臨時會
    議事錄可稽（見原審卷證十一），是上訴人甲○○主張其於股東臨時會曾當場表
    示異議，即非無據，則其提起本件撤銷股東會決議訴訟，於法自無不合。惟按當
    事人主張有利於己之事實者，就其事實有舉證之責任，民事訴訟法第二百七十七
    條前段定有明文。又民事訴訟如係由原告主張權利者，應先由原告負舉證之責，
    若原告先不能舉證，以證實自己主張之事實為真實，則被告就其抗辯事實即令不
    能，或其舉證尚有疵累，亦應駁回原告之請求（最高法院十七年上字第九一七號
    判例參照）。是上訴人甲○○就其主張被上訴人公司此次股東臨時會之決議方法
    ，違反法令或章程之事實，自應負舉證之責。
七、末按依據公司法第一百八十九條修正條文及其修正理由載明：「按董事之選任方
    式，係屬公司內部自治事宜，．．．『除公司章程另有規定外』．．．。」是以
    ，公司自得以章程另訂董事選任之方式。至監察人之選任方式，依同法第二百二
    十七條既係規定準用第一百九十八條之規定，則基於相同之立法理由，自應為相
    同之解釋（經濟部民國九十年十二月四日商字第○九○○二二五六四六○號函參
    照）。經查上訴人甲○○主張被上訴人公司九十二年五月三十日九十二年度第一
    次股東臨時會改選董事、監察人程序草率、違法，以舉手方式表決，並未計算表
    決權票數，其決議程序顯然違法，依公司第一百八十九條之規定，應予撤銷云云
    。惟查被上訴人公司九十二年五月三十日股東臨時會，已提出變更公司章程修正
    案，其中第十三條第二項修正為：「每一股份有與應選出董事及監察人人數相同
    之選舉權，不得集中選舉一人，選舉後，由所得選票代表選舉較多者，分別當選
    董事或監察人」，並經被上訴人公司九十二年五月三十日股東臨時會決議：「照
    討論案通過（出席股東表決權百分之六六點七之同意），有兩造所不爭為真正之
    被上訴人公司章程變更條文對照表，在卷足憑（見原審卷證十）。則被上訴人公
    司九十二年五月三十日股東臨時會，依前述修正章程第十三條第二項之規定，設
    董事三人及監察人一人，採分別選舉方式制（即選完一席董事後，再選另一席）
    ，並不採累計投票制，該公司股東僅七人，以舉手方式行使選舉權，並無違法之
    處，選舉結果，蕭勝豐、彭瑞灣、高金吉各以六六七、○○○選舉權，當選為董
    事；吳慧琪當選為監察人，有被上訴人公司股東臨時會議事錄，在卷足憑，是認
    前揭董事、監察人之選舉過程，並無任何違法之處。此外，上訴人甲○○並未舉
    證證明被上訴人公司董事、監察人選舉之股東臨時會決議方法，尚有何違反法令
    或章程，則其請求撤銷被上訴人公司董事、監察人改選決議，委無足取。
八、綜上所述，上訴人主張，為不足採，被上訴人抗辯，尚屬可信。從而，上訴人主
    張本於公司法第一百八十九條規定，請求將被上訴人公司九十二年五月三十日在
    台北市○○○路○段六十六號五樓之股東臨時會「選舉事項」第一案（改選董事
    、監察人）之決議應予撤銷，為無理由，不應准許。原審為上訴人敗訴之判決，
    並無不合。上訴意旨指摘原判決不當，求予廢棄改判，為無理由，應予駁回。
九、本件事證已臻明確，兩造其餘陳述及攻擊防禦方法，經審酌核與判決結果不生影
    響，不再一一論述，附此敘明。
據上論結，本件上訴為無理由，依民事訴訟法第四百四十九條第一項、第七十八條，
判決如主文。
中　　　華　　　民　　　國　　九十三　　年　　　十　　　月　　  六  　　日
                                  民事第三庭
                                      審判長法  官  吳  謙  仁
                                            法  官  魏  大  喨
                                            法  官  連  正  義
正本係照原本作成。
如不服本判決，應於收受送達後二十日內向本院提出上訴書狀，其未表明上訴理由者
，應於提出上訴後二十日內向本院補提理由書狀（均須按他造當事人之人數附繕本）
上訴時應提出委任律師或具有律師資格之人之委任狀；委任有律師資格者，另應附具
律師資格證書及釋明委任人與受任人有民事訴訟法第四百六十六條之一第一項但書或
第二項（詳附註）所定關係之釋明文書影本。
中　　　華　　　民　　　國　　九十三　　年　　　十　　　月　　　七　　　日
　　　　　　　　　　　　　　　　　　　　　　書記官  張  永  中
附註：
民事訴訟法第四百六十六條之一（第一項、第二項）：
對於第二審判決上訴，上訴人應委任律師為訴訟代理人。但上訴人或其他法定代理人
具有律師資格者，不在此限。
上訴人之配偶、三親等內之血親、二親等內之姻親，或上訴人為法人、中央或地方機
關時，其所屬專任人員具有律師資格並經法院認為適當者，亦得為第三審訴訟代理人
。
